【裁判字號】    98,交上訴,1023
【裁判日期】    990211
【裁判案由】    業務過失致死
【裁判全文】
臺灣高等法院臺中分院刑事判決      98年度交上訴字第1023號
上  訴  人  臺灣苗栗地方法院檢察署檢察官
上  訴  人
即  被  告  乙○○
上列上訴人因被告業務過失致死案件，不服臺灣苗栗地方法院97
年度交訴字第34號中華民國98年3月20日第一審判決（起訴案號
：臺灣苗栗地方法院檢察署96年度偵續字第63號），提起上訴，
本院判決如下：
    主  文
原判決撤銷。
乙○○無罪。
    理  由
一、公訴意旨略以：被告乙○○係載送貨物之大貨車司機，為從
    事駕駛業務之人。其於民國95年12月5日13時許，駕駛車號4
    33－RW號自用大貨車，行經苗栗縣頭屋鄉○○路12號前工區
    道路時，本應注意行車速度，應依速限標誌或標線之規定；
    又汽車行駛時，駕駛人應注意車前狀況，並隨時採取必要之
    安全措施，而依當時為日間，天候為晴，路面乾燥無缺陷，
    亦無障礙物，並無不能注意之情事，見當時酒後仍騎乘車號
    QE5－219號輕型機車之張敏能，自對向車道左右偏移行駛前
    來，竟疏未注意車前狀況，提早為減速慢行或閃避等適當措
    施，仍貿然以時速70公里之高速，行駛在限速為時速25公里
    之工區道路，致被害人張敏能突因不明原因，騎車侵入被告
    乙○○行駛之車道時，被告乙○○閃避不及，所駕駛之自用
    大貨車右前車頭保險桿處，與被害人張敏能所騎機車前車頭
    發生碰撞，造成被害人張敏能人、車倒地，受有頭、胸部外
    傷，經送醫急救，終因顱腦挫傷及胸腔內出血死亡。因認被
    告乙○○涉有刑法第276條第2項之業務過失致人於死罪嫌云
    云。
二、按犯罪事實應依證據認定之，無證據不得認定犯罪事實；又
    不能證明被告犯罪者，應諭知無罪之判決，刑事訴訟法第15
    4條第2項、第301條第1項分別定有明文。又按認定犯罪事實
    所憑之證據，無論係直接證據或間接證據，其為訴訟上之證
    明，須於通常一般之人均不致有所懷疑，而得確信其為真實
    之程度者，始得據為有罪之認定，倘其證明尚未達到此一程
    度，而有合理之懷疑存在，法院即應為無罪之判決（最高法
    院76年臺上字第4986號判例參照）。
三、公訴意旨認被告乙○○涉有業務過失致人於死罪行，無非以
    被告之自白、道路交通事故調查報告表、現場及車損照片、
    相驗屍體證明書及驗斷書、逢甲大學97年10月16日逢建字第
    09700057939號函附之行車事故鑑定報告為其主要論據。訊
    據被告乙○○自承其有駕駛大貨車超速行駛之行為，其有過
    失等語。經查：
(一)、被告乙○○於95年12月5日下午1時許，駕駛車號433－RW號
    自用大貨車，由南往北行經苗栗縣頭屋鄉○○路12號前道路
    時，遇酒後騎乘車號QE5－219號輕型機車之張敏能，突然自
    對向車道逆向駛入被告行駛之車道，被告因駕車閃避不及，
    致與張敏能騎乘之機車發生碰撞，張敏能因而人、車倒地，
    並受有頭、胸部外傷，經送醫急救後，仍因顱腦挫傷及胸腔
    內出血死亡等情，業據被告自承在卷，並有道路交通事故調
    查報告表(一)(二)各1份、道路交通事故現場圖1份、交通事故相
    片14張、童綜合醫院病歷摘要影本1份、檢察官相驗筆錄1份
    、相驗屍體證明書1份、臺灣臺中地方法院檢察署驗斷書1份
    在卷可稽。又被害人張敏能經送醫急救時抽血檢驗其血中所
    含酒精成分為327.4mg/dl（經換算呼氣所含酒精成分約為每
    公升1.637毫克），亦有衛生署苗栗醫院檢驗科一般生化學
    檢查檢驗結果影本1份在卷可按，足見被害人張敏能確係酒
    醉騎乘機車無誤。
(二)、本件車禍肇事路段（即苗栗縣頭屋鄉○○村○○路12號前）
    附近，約位於台13線22K＋450處，在案發當時屬交通部公路
    總局第二區養護工程處苗栗工務段辦理「台13線22K＋350－
    22K＋870段路面加工程」之施工範圍，卷附照片中「工區速
    限25公里」亦包含肇事路段，而設立位置分別於象山村象山
    路12號往南400公尺處（22K＋880），於95年11月27日設立
    ，96年4月間拆除，有該工務段97年5月26日三工苗字第0970
    003717號函附於偵查卷可按。惟上開所謂「工區速限」之標
    誌，所約束之範圍應以工程單位實際在進行施工之區域為限
    ，倘僅在預定施工之範圍，然尚未實際施作工程之路段，其
    速限仍應以原標誌或標線之規定為準。本件肇事地點在案發
    當時雖屬交通部公路總局第二區養護工程處苗栗工務段之施
    工範圍，惟依卷附現場照片所示，在發生車禍事故當時，該
    地點及附近處尚未進行工程施工，亦無工程單位之人員及施
    工機具在場，故其行車速限應依原標誌或標線之規定，而依
    卷附道路交通事故調查報告表(一)所示，肇事地點之行車速限
    為時速60公里。被告自承其確有駕駛大貨車超速行駛之情事
    ，且經檢察官送請逢甲大學車輛行車事故鑑定研究中心鑑定
    肇事責任，該研究中心依現場跡證推算被告駕駛之大貨車於
    事故前之車速約在時速70至74公里之間，有該研究中心97年
    10 月13日行車事故鑑定報告書1份附於偵查卷可參。故被告
    確有駕駛大貨車超速約10至14公里行駛之違規行為無誤。
(三)、按汽車駕駛人對於防止危險發生之相關交通法令之規定，業
    已遵守，並盡相當之注意義務，以防止危險發生，始可信賴
    他人亦能遵守交通規則並盡同等注意義務。若因此而發生交
    通事故，方得以信賴原則為由免除過失責任（最高法院98年
    度台上字第6574號、第6423號判決），本件被告駕駛大貨車
    有超速違規之行為，依上開判決意旨，固無「信賴原則」之
    適用。然本件車禍事故之發生原因，是由於被害人張敏能於
    酒後意識明顯已達酒醉程度，騎乘機車突然逆向駛入被告之
    行進車道，被告因閃避不及，緊急煞車並朝左側迴避操作中
    與被害人所騎乘之機車發生對向碰撞。故被告是否應負過失
    責任，應以其對於被害人所騎乘機車突然逆向駛入其行進車
    道之突發狀況，在客觀上得否注意並及時防範與閃避？為判
    斷基礎。至於被告之超速駕駛違規行為，是否即當然令其負
    擔過失責任，仍應檢視該超速駕駛與車禍事故之發生間是否
    具有相當因果關係，亦即倘若被告並未超速（即時速60公里
    以下）駕駛，則上開車禍事故是否得以避免？而依卷附道路
    交通事故調查報告表所示，被告駕駛之大貨車在現場遺留有
    21.9公尺之煞車痕，此據被告於偵查中坦承不諱，並據證人
    即警員彭彥騰於偵查中證述屬實。復依前開逢甲大學車輛行
    車事故鑑定研究中心行車事故鑑定報告書（附於偵續卷第65
    頁以下）及該研究中心98年11月30日逢建字第0980064756號
    函附補充意見書（附於本院卷）所示：「被害人張敏能係駕
    駛機車行駛南下車道，於通過彎道後跨越中心線行駛，與被
    告所駕駛之大貨車發生撞擊，撞擊點約在中心線附近。」、
    「依據本案兩車之受損狀況，研判大貨車之右前側保險桿與
    機車車頭發生碰撞，透過大貨車煞車痕走向研判大貨車有向
    左側煞車閃避之動作。而兩車碰撞後機車朝其原本行車方向
    之左側前進，最終靜止於北上車道邊線外側。依據事故現場
    之散落物分佈狀態，由碰撞點往機車靜止處呈扇型分佈，故
    研判兩車撞擊位置應於道路中心線附近。」等意見，足見被
    害人張敏能確係騎乘機車突然逆向駛入被告之行進車道及偏
    離行駛，而被告約在撞擊點前方21公尺處始發現被害人張敏
    能突然逆向駛入其車道，終因閃避及煞車不及，兩車遂發生
    碰撞。故以上開突發狀況，即便被告係以時速60公里以下之
    速度駕駛其大貨車，亦不免因閃避及煞車不及而與被害人張
    敏能所騎乘之機車發生碰撞，並造成被害人傷重不治死亡之
    結果。顯見被告駕駛大貨車超速行駛之違規行為對於本件車
    禍事故之發生，應無相當因果關係，自難令其負過失之責任
    。
(四)、又本件經送臺灣省竹苗區車輛行車事故鑑定委員會鑑定結果
    亦認「1.張敏能酒精濃度過量駕駛輕機車在對向有來車時逆
    向駛入來車道為肇事原因。2.乙○○駕駛自大貨車措手不及
    ，無肇事因素。」有該委員會96年8月13日竹苗鑑960405字
    第0965302734號函附鑑定意見書1份附於偵查卷可按；復經
    送請臺灣省車輛行車事故覆議委員會覆議結果，亦照上開竹
    苗區車輛行車事故鑑定委員會之鑑定意見，有該覆議委員會
    96年12月5日府覆議字第0966203868號函1份附於偵查卷可參
    ，益徵被告對於本件車禍事故應無過失責任。另逢甲大學車
    輛行車事故鑑定研究中心鑑定結果認：「1.由車損狀況推估
    碰撞前兩車行向，研判輕機車行經彎道後行駛於中心線附近
    一段距離後，且貨車未注意車前狀況並提早反應，導致兩車
    碰撞事故產生。2.張敏能違反道路交通管理處罰條例第35條
    第1項第1款酒醉駕車，並跨越行車分向線侵入對向車道（逆
    向行駛）為肇事主因。3.乙○○駕駛大貨車係超速行駛，亦
    未注意車前狀況，為肇事次因。」有該研究中心行車事故鑑
    定報告書附於偵查卷可稽，惟本件被害人騎乘機車在未逆向
    駛入被告之行進車道前，縱然有靠近道路中心線行駛之情形
    ，然在兩車均遵循行向車道駕駛之情況下，仍不致於發生兩
    車碰撞之情形。又被告駕駛大貨車超速行駛雖有違反道路交
    通安全規則，惟與本件車禍事故之發生並無相當因果關係，
    應不負過失責任，已如前述，故上開逢甲大學車輛行車事故
    鑑定研究中心行車事故鑑定報告書中關於被告應負肇事責任
    之部分，尚為本院所不採。
四、綜上所述，被告對於本件車禍事故應無過失，此外復查無其
    他積極之證據足以證明被告確有公訴意旨所指之業務過失致
    人於死犯行，則本件要屬不能證明被告犯罪。原審疏未詳查
    ，遽對被告論罪科刑，尚有未合。檢察官以被告未與被害人
    家屬達成和解（實際上在原審判決後，已於98年11月24日調
    解成立，有調解筆錄附於本院卷可稽），原審量刑過輕，上
    訴指摘原判決係屬不當，固無理由，惟被告上訴指摘原判決
    不當（被告上訴意旨否認其有過失，於本院審理時始供承有
    過失），既有理由，自應由本院將原判決撤銷，並為被告無
    罪之諭知。
據上論斷，應依刑事訴訟法第369條第1項前段、第301條第1項，
判決如主文。
本案經檢察官甲○○到庭執行職務。
中    華    民    國    99    年    2    月    11    日
            刑事第八庭  審判長法  官  羅  得  村
                              法  官  劉  榮  服
                              法  官  簡  源  希
以上正本證明與原本無異。
如不服本判決應於收受送達後十日內向本院提出上訴書狀，其未
敘述上訴之理由者，並得於提起上訴後十日內向本院補提理由書
（均須按他造當事人之人數附繕本）「切勿逕送上級法院」。
                              書記官  陳  俞  豪
中    華    民    國    99    年    2    月    11    日

司法院資訊處製作；財團法人民間司法改革基金會備份。
